臺灣臺南地方法院刑事判決　　　　　　　100年度訴字第322號
公　訴　人　臺灣臺南地方法院檢察署檢察官
被　　　告　羅萬華
選任辯護人　林樹根　律師
選任辯護人　洪茂松　律師
選任辯護人　邱麗妃　律師
上列被告因違反政府採購法案件，經檢察官提起公訴（99年度偵
字第14654號），本院判決如下：
    主  文
羅萬華無罪。
    理  由
壹、公訴意旨略以：被告羅萬華於民國89年間，擔任萬華土木包
    己業負責人，亦係峻邦營造股份有限公司（下稱峻邦公司，
    當時登記負責人係蘇錦賓）實際負責人。緣臺南縣東山鄉公
    所（現已改制為臺南市東山區公所，以下仍沿用舊稱東山鄉
    公所）於89年8月間，辦理「臺南縣東山鄉○○村道路改善
    工程」（起訴書稱嶺南村道路改善工程，以下均簡稱系爭工
    程）採購案，由當時鄉長黃明山批示以限制性招標方式辦理
    ，並邀集萬華土木包工業及峻邦公司參與投標比價，被告為
    使峻邦公司順利得標，明知其係上開2家廠商實際負責人，
    如其以萬華土木包工業及峻邦公司名義投標，將可自行決定
    投標價格，而失去政府採購法比價投標之意義，亦會使開標
    產生不正確之結果，竟仍意圖使開標發生不正確結果，先自
    行購買票號AB00000000號及AB00000000號押標金支票，再於
    89年9月7日、9月8日，分別以萬華土木包工業及峻邦公司之
    名義，利用登記名義人不同之便，各以新台幣860,000元及
    820,000元之價格，向東山鄉公所投標，經比價後，東山鄉
    公所決定以出價較低之峻邦公司得標，使開標發生不正確結
    果，因認被告涉有違反90年1月10日修正前之政府採購法第
    87條第3項罪嫌等語。
貳、公訴人認被告涉犯修正前政府採購法第87條第3項之罪嫌，
    係以被告之供述、證人黃慧秋之證詞、扣案工程卷宗、檢察
    事務官勘驗筆錄（以上為起訴書所載證據方法）、京城商業
    銀行白河分行100年4月21日函文、票號AB00000000號及
    AB00000000號押標金支票購票紀錄及支付憑證（另見檢察官
    補充理由書所載證據方法）為其論據。
參、程序事項（本案各項證據能力之有無）：
    按被告以外之人於審判外之言詞或書面陳述，除法律有規定
    者外，不得作為證據，刑事訴訟法第一百五十九條固定有明
    文。惟被告以外之人於審判外之陳述，雖不符同法第一百五
    十九條之一至之四之規定，而經當事人於審判程序同意作為
    證據，法院審酌該言詞陳述或書面陳述作成時之情況，認為
    適當者，亦得為證據。又當事人、代理人或辯護人於法院調
    查證據時，知有第一百五十九條第一項不得為證據之情形，
    而未於言詞辯論終結前聲明異議者，視為有前項之同意，此
    亦據同法第一百五十九條之五規定甚明。查被告及其辯護人
    ，於本院行準備程序時，就檢察官所提出證人黃慧秋於司法
    警察前之陳述及檢察官之勘驗筆錄，明確表示同意為證據方
    法，其餘之工程卷宗、購票紀錄及支付憑證，均係業務上之
    文書，依刑事訴訟法第一百五十九條之二，亦有證據能力，
    而本院審酌上開證據於陳述作成時之情況，核無違法取證及
    證明力明顯過低之瑕疵，亦認為以之作為證據為適當，故依
    諸上開規定，上開審判外之言詞及書面陳述，得為證據。
肆、被告之抗辯及其辯護意旨：
    訊據被告固不否認其係萬華土木包工業之負責人，萬華土地
    包工業及峻邦公司均有參與「嶺南村道路改善工程案」比價
    ，押標金支票票號僅相差二號，系爭工程最後由峻邦公司以
    820,000元得標、施作之事實，惟堅決否認有何違反修正前
    之政府採購法第87條第3項之犯行，辯稱：伊並非峻邦公司
    負責人，伊未以峻邦公司名義投標，峻邦公司係負責人蘇俊
    賓去投標的等語。辯護意旨則以：縱然被告另以峻邦公司名
    義投標，投標亦不生不正確之結果，被告所為，係借牌圍標
    ，然並非修正前政府採購法第87條第3項所處罰之範圍。
伍、本院之判斷：
    按不能證明被告犯罪或其行為不罰者應諭知無罪之判決，刑
    事訴訟法第301條第1項定有明文。經查：
  一被告係萬華土木包工業負責人，系爭工程經臺南縣政府核審
    、撥放860,000元，經臺南縣東山鄉公所建設課於89年8月24
    日，以工程量不大，依政府採購法規定，簽請鄉長核示二廠
    商提出估價單參加比價，經鄉長黃明山核示，由峻邦公司及
    萬華土木包工業參加比價，並核定底價為840,000元後，由
    臺南縣東山鄉公所於89年8月30日以89所民字第7370號函知
    二家公司，應於89年9月8日上午10時前參加投標比價、同日
    下午2時舉行開標，二家公司則分別以前述支票為押標金參
    加比價，開標結果，由峻邦公司以820,000元得標，峻邦公
    司即自89年9月20日至89年10月19日施工完成，並經東山鄉
    公所89年10月24日驗收完成之事實，此有臺南縣東山鄉公所
    簽呈、底價核定書、台南縣政府89年8月18日89府工土字第
    133424號函附工程預算書、臺南縣東山鄉公所89年8月30 日
    函文、台南縣東山鄉公所採購第1次開（決）標紀錄表、工
    程採購契約書、東山鄉公所工程驗收紀錄、工程結算驗收證
    明書、萬華土木包工業暨峻邦公司標單、工程估價單、東山
    鄉公所退還押標金申請單扣案為憑（均外放，保存字號：
    100年度南院保管字第204號），並有工程開工報告1紙在卷
    佐證（見98年度他字第152號卷第169頁），被告就此部分亦
    不爭執，此部分之事實應可認定。
  二次查，
    (一)證人黃慧秋及蘇錦賓之證述內容及檢察官勘驗筆錄能否證
      明被告係峻邦公司之實際負責人：
      1.證人即99年間擔任峻邦公司負責人黃慧秋，於檢察官99
        年10月21日偵查中證稱，伊係峻邦公司負責人，於93年
        間以10餘萬元代價買下峻邦公司，價錢是向羅萬華談的
        ，當時業界都知道這家公司的牌是他的，公司買賣的過
        程中，都與羅萬華接洽，沒有其他股東參與等語（見99
        年度偵字第14654號卷第22頁）。
      2.證人即89年間擔任峻邦公司負責人之蘇錦賓，於本院審
        理時證稱：(1)當時股東共有5人，伊、吳美麗即羅萬華
        的配偶、吳武洲，至於其他人忘記了．．；(2)伊擔任負
        責人，系爭工程係東山鄉公所公文通知去領標單，投標
        金額係股東會議討論，最後由伊決定，其他股東並不知
        悉確切金額，股東會議吳美麗未到，由羅萬華代理．．
        ；(3)至於系爭工程驗收紀錄由羅萬華簽名，係因羅萬華
        係從事土木工程，對此較熟悉，故拜託羅萬華前往；(4)
        系爭工程係由伊將投標金額告知會計小姐，由會計小姐
        投標、得標後去簽約、領回押標金支票，至於押標金有
        無入帳，已不記得．．。（見本院卷第60頁至第68頁）
        ，足認被告因其配偶係峻邦公司股東，且因本身有技師
        資格，提供系爭工程成本預估予峻邦公司，以供峻邦公
        司決定投標金額之參考，並受峻邦公司負責人所託，於
        系爭工程驗收時到場。
      3.又被告於本院審理時，供稱伊於系爭工程投標前，曾提
        供系爭工程各項成本預估予蘇錦賓及吳武洲，以供參考
        ，但伊並不知悉峻邦公司之投標金額，投標金額係蘇錦
        賓自行決定等語（見本院卷第55頁至第60頁）。
      4.又檢察事務官於98年9月3日，由被告引導至系爭工程施
        工地點（分別為臺南縣東山鄉嶺南村盧新江處、盧文杞
        處、臺南縣東山鄉南勢村後坑頭李玉坤土地、臺南縣東
        山鄉嶺南村陳秀美土地、臺南縣東山鄉嶺南村牛稠子部
        落）勘驗，有勘驗筆錄6份為憑（見他字卷第103頁至
        110頁），足認被告就系爭工程之施工地點知悉綦詳，
        應無疑義。
      5.綜觀證人黃慧秋及蘇錦賓之證述內容及前述檢察事務官
        勘筆錄內容可知，被告於89年系爭工程投標前，向峻邦
        公司股東提供系爭工程成本之預估意見、系爭工程之明
        確施工地點、工程完峻後於驗收紀錄上簽名，甚至於93
        年間與買受人黃慧秋接洽出售峻邦公司全部事務之事實
        ，固可認定。惟此部分證據，並無法證明係被告決定峻
        邦公司就系爭工程投標金額，進而由被告以峻邦公司名
        義投標；再者，被告固與黃慧秋洽談出賣峻邦公司細節
        ，惟係受負責人蘇錦賓委託，亦逕難以此認定被告係峻
        邦公司實際負責人。從而，此部分調查證據之結果，尚
        難以此認為被告於89年間係峻邦公司實際負責人，並以
        峻邦公司名義參與系爭工程之投標。
    (二)系爭工程押標金支票是否被告自行購買：
      1.查萬華土木包工業於89年9月7日向京城商業銀行白河分
        行（前身為臺南區中小企業銀行白河分行），購買票號
        AB00000000號、AB00000000號支票（面額40,000元及
        45,000元），並以AB00000000號支票為系爭工程押標金
        支票；峻邦公司亦於89年9月7日向京城商業銀行購買票
        號AB00000000、AB00000000號支票（面額分別為45,000
        元、40,000元），並以AB00000000號支票為系爭工程押
        標金支票之事實，有京城商業銀行白河分行100年4月21
        日（100）京城白河分字第082號函附之購買票號紀錄及
        支付憑證各1紙在卷足憑（見本院卷第43頁至46頁），
        足認萬華土木包工業及峻邦公司所提出之押標金支票，
        均係分別自行購買，並非被告單獨所購得，要可認定。
      2.綜上所述，系爭工程押標金支票2紙，縱然購買對象相
        同（均是購自京城商業銀行白河分行）、時間相近（購
        買日期均是89年9月7日），以致是同一銀行之支票，且
        票號僅差2號，惟買受人既不相同，自無法以支票票號
        差2號為由，逕認均係被告自行購買，起訴意旨認2 張
        押標金支票均係被告自行購買等語，核與調查證據之結
        果不符，容有誤會，亦不足以此推論被告係峻邦公司負
        責人之事實。
    (三)系爭工程押標金支票退還名冊得否證明2張押標金支票均
      由被告領回、進而證明被告係萬華土木包工業及峻邦公司
      負責人：
      1.關於被告有無一併領回萬華土木包工業及峻邦公司上開
        2張押標金支票一節，被告或有自承均係其領回者，例
        如其於偵查中供稱「（檢察官提示2張押標金支票）這
        是我去郵局買的押標金支票，最後也是我去領回的」等
        語（見98年度他字第572號卷第89頁），或有自承領回
        萬華土木包工業押標金支票，但否認領回峻邦公司押標
        金支票，例如於偵查中供稱「（檢察官提示2張押標金
        支票）萬華的沒有領，改稱有領，峻邦不是我領的，而
        且已經得標的不能領」等語（99年度他字第34頁）。被
        告前後之供述並不一致。
      2.依系爭工程採購契約所附之「台南縣機關工程採購投標
        須知及附件」第25條規定：「機關對於廠商所繳納之押
        標金，應於決標後無息發還未得標之廠商。廢標時，亦
        同。機關得於招標文件中規定，廠商有下列情形之一者
        ，其所繳納之押標金，不予發還，其已發還者，並予追
        繳︰一、以偽造、變造之文件投標。二、投標廠商另行
        借用他人名義或證件投標。三、冒用他人名義或證件投
        標。四、在報價有效期間內撤回其報價。五、開標後應
        得標者不接受決標或拒不簽約。六、得標後未於規定期
        限內，繳足保證金或提供擔保。七、押標金轉換為保證
        金。八、其他經主管機關認定有影響採購公正之違反法
        令行為者。」，有系爭工程採購契約正本及其附件扣案
        為憑（外放，附於編號6工程採購契約內），足認本案
        押標金，係投(得)標廠商為擔保其願遵守投標須知規定
        ，而向招標單位所繳納之「投標保證金」。除了有防範
        投標人圍標或妨礙標售程序之作用（屬於違法性質），
        亦有督促投標人於得標後，必然履行契約（屬於違約性
        質）。易言之，「押標金」之繳納，具有維持招標秩序
        ，以及督促廠商得標後必然履行契約之雙重目的。
      3.復查，證人即89年任職臺南縣東山鄉公所總務沈木隆證
        稱，伊於89年間係東山鄉公所總務人員，系爭工程係伊
        辦理發包，押標金支票發還事務是由總務科辦理，押標
        金支票係未得標的廠商可以領回去，得標廠商要待工程
        結束、驗收後始可發還。．．（檢視東山鄉公所第一次
        開標紀錄表後方押標金支票退還名冊後）那應該是未得
        標的萬華領回而已，因為只有萬華的印章，可能是因為
        印章較大顆，所以蓋了二個格子（指包括峻邦公司欄位
        ），只要有參加投標的廠商，都會把押標金金額寫在上
        面，審標是建設課的工作，系爭工程費用因未達100萬
        元，故以限制性招標之方式，由鄉長指定2家廠商，鄉
        長有和人討論，但為何會指定這二家，伊不知道等語（
        見99年度偵字第14654號卷第40至41頁）。證人沈木隆
        之證述內容，關於系爭工程押標金性質、未得標之萬華
        土木包工業押標金退還時間，與系爭工程採購契約中押
        標金退還之規定相符，應可採為認定事實之基礎。
      4.查系爭工程於89年9月8日下午2時開標一節，業如前述
        ，參與投標之峻邦公司及萬華土木包工業於投標前，均
        於89年9月7日已預先填好「東山鄉公所所印之退還押標
        金申請單」，而各該申請單均載明「一、本公司（廠、
        行）參加「（空白）」工程投標，倘未得標或廢標或流
        標，請將押標金退還」等旨之事實，有各標單封內載明
        89年9月7日之「東山鄉公所退還押標金申請單」扣案足
        證（均外放，見編號3、5之標單封內各項文書），核與
        前述系爭工程採購契約所附之「台南縣機關工程採購投
        標須知及附件」第25條規定相符。據此足認系爭工程投
        標中，以未得標者或該次廢標或流標時，始得申請退還
        押標金，換言之，於本案中，得標之峻邦公司於工程完
        竣驗收前，並無申請退還押標金之資格，應無疑義。
      5.復查系爭工程之押標金支票退還名冊上，於萬華土木包
        工業及峻邦公司「退還認領人蓋章」欄位上，僅蓋有「
        萬華土木包工業章」一枚（該章甚大，超出預定欄位面
        積甚多，以致含括上下二欄位），並於其旁蓋有「羅萬
        華」之章（蓋於峻邦公司之【年月日】日期欄位），萬
        華土木包工業之「年月日（日期）」欄則以手寫為89年
        9 月11日，退還名冊上並無峻邦公司及其代表人之蓋章
        之事實，有扣案之工程採購契約內之押標金支票退還名
        冊1紙可資認定（外放，置於編號2底價核定書及編號6
        工程採購契約書中）。
      6.再查，系爭工程於89年9月8日開標、9月18日訂立系爭
        工程採購契約、89年9月20日起施工，至89年10月19日
        完成，並於89年10月24日完成驗收，業如前述。茲核對
        前開押標金支票之退還時間為89年9月11日，該日期明
        顯早於系爭工程契約訂立之日即89年9月18日。揆諸證
        人沈木隆證述內容「押標金支票係未得標的廠商可以領
        回去，得標廠商要待工程結束、驗收後始可發還。．
        ．（檢視東山鄉公所第一次開標紀錄表後方押標金支票
        退還名冊後）那應該是未得標的萬華領回而已，因為只
        有萬華的印章，可能是因為印章較大顆，所以蓋了二個
        格子（指包括峻邦公司欄位）」，核與退還押標金支票
        之資格（未得標者係萬華土木包工業）、時間（早於系
        爭工程契約訂立時）、印章太大等各項特徵相符，從而
        ，扣案之退還押標金名冊僅能證明東山鄉公所退還押標
        金支票予「未得標」之萬華土木包工業（意即被告領回
        該押標金支票），惟並無法證明東山鄉公所退還「得標
        」之峻邦公司押標金支票。
      7.綜上所述，扣案系爭工程押標金支票退還名冊，僅能證
        明東山鄉公所退還未得標者即萬華土木包工業押標金支
        票（未得標），惟無法證明東山鄉公所退還得標者即峻
        邦公司押標金支票。換言之，此部分證據之調查結果，
        無法證明被告領回峻邦公司之押標金支票，更無法進而
        以此推論被告係峻邦公司之實際負責人。
    (四)綜上所述，公訴人所提出之各項證據方法，尚無法證明被
      告分別以萬華土木包工業及峻邦公司名義參與系爭工程投
      標之犯行。
  三又本案被告縱如起訴意旨所載，其以萬華土木包工業及峻邦
    公司名義參與系爭工程投標等情節。惟查：
    (一)借用他人名義或證件以投標，91年2月6日修正後政府採購
      法第87條第5項固規定：「意圖影響採購結果或獲取不當
      利益，而借用他人名義或證件投標者，處三年以下有期徒
      刑，得併科新臺幣一百萬元罰金」。然於該次修正前，並
      無第5項之規定。是由立法過程觀之，借用他人名義或證
      件參與投標者，政府採購法於91年2月6日修正公布前未有
      處罰之明文，嗣始增列第87條第5項，足見在該次修正前
      ，政府採購法對上開行為並不處罰。復對照修正前政府採
      購法第101條第1款規定：「機關辦理採購，發現廠商有容
      許他人借用本人名義或證件參加投標者，應將其事實及理
      由通知廠商，並將之刊登於政府採購公報」，亦足認政府
      採購法對於借用他人名義或證件參加投標者，或容許他人
      借用本人名義或證件參加投標者，並不在刑事處罰之列。
      因依上開規定可知於修正前立法者即已知有此投標類型，
      然其所採取之對策僅為刊登政府採購公報，而不為刑事之
      處罰，顯見係立法者有意將此類型排除於刑事處罰之外。
      而被告上開行為均於89年9月，均在該條第5項增訂之前。
      故修正後所增列之第87條第5項為被告行為時所無之規定
      ，依法律不溯既往原則，自不得以事後增列之罰則以處罰
      先行所發生之行為。
    (二)公訴人認被告之行為涉有修正前政府採購法第87條第3項
      之罪嫌，惟查：修正前即被告等行為時政府採購法第87條
      第3項雖規定：「以詐術或其他非法之方法，使廠商無法
      投標或開標發生不正確之結果者，處五年以下有期徒刑，
      得併科新臺幣一百萬元以下罰金」，其規定係以詐術或其
      他非法方法（其他非法方法必須與詐術等同觀之），使廠
      商無法投標或開標發生不正確結果為要件，故行為人須有
      施用詐術或其他非法方法，致其他參與投標之廠商無法投
      標或開標發生不正確之結果，始足當之。換言之，行為人
      必須對參與投標之廠商為上述之詐術或其他非法行為（如
      廠商為達到得標目的，與審標人員勾串，塗改他廠商標單
      ）。本件除借牌外（依前說明，借牌不在本條項處罰之列
      ），復查無被告施用詐術或其他非法方法，致其他參與投
      標之廠商無法投標或開標發生不正確之結果，自不得以修
      正前該罪相繩。
   (三)綜上所述，本件被告縱有如公訴意旨所載之行為，其於行
     為時並無處罰之明文，係屬不罰之行為，故應為無罪之諭
     知。
  四至於公訴人聲請交互詰問證人黃慧秋、蘇春梅，待證事項為
    證明被告係峻邦公司實際負責人等語前來。惟本院審酌上開
    各項調查證據結果，認待證事項已臻明瞭，核無調查之必要
    ，併予敘明。
據上論斷，應依刑事訴訟法第301條第1項，判決如主文。
本案經檢察官孫昱琦到庭執行職務
中    華    民    國   100    年    8     月    24    日
                  刑事第一庭    審判長法  官  夏金郎
                                      法  官  鄭銘仁
                                      法  官  洪士傑
以上正本證明與原本無異
如不服本判決應於收受本判後10日內向本院提出上訴書狀，並應
敘述具體理由。其未敘述上訴理由者，應於上訴期間屆滿後20日
內向本院補提理由書狀（均須按他造當事人之人數附繕本）「切
勿逕送上級法院」。
                                    書記官  黃鋕偉
中    華    民    國   100    年    8     月    24    日